---
title: "Dự báo giá và phân tích biến động cổ phiếu FPT bằng mô hình chuỗi thời gian"
subtitle: "Môn: Lập trình R cho phân tích - Nhóm 06 | Giảng viên: TS. Phan Thị Thể"
author: "Trần Thiên Lực - 24133037; Nguyễn Đức Học - 24162039; Lê Đặng Hoàng Anh - 24162006"
date: "`r format(Sys.Date(), '%d/%m/%Y')`"
output:
  word_document:
    toc: true
    toc_depth: 3
    number_sections: true
lang: vi
---

```{r setup, include=FALSE}
# Tìm project root khi bấm Knit trong RStudio hoặc render từ command line.
input_dir <- dirname(normalizePath(knitr::current_input(dir = TRUE), mustWork = FALSE))
root_candidates <- unique(c(getwd(), dirname(getwd()), input_dir, dirname(input_dir)))
project_root <- root_candidates[
  file.exists(file.path(root_candidates, "FPT_Stock_TimeSeries.Rproj"))
][1]
if (is.na(project_root)) stop("Không tìm thấy thư mục gốc của dự án.")
project_root <- normalizePath(project_root, winslash = "/", mustWork = TRUE)
knitr::opts_knit$set(root.dir = project_root)
knitr::opts_chunk$set(echo = FALSE, warning = FALSE, message = FALSE,
                      out.width = "95%")

library(readr)
library(dplyr)
library(knitr)

# Báo lỗi sớm nếu pipeline chưa tạo đủ input cho báo cáo.
read_required_csv <- function(path) {
  full_path <- file.path(project_root, path)
  if (!file.exists(full_path)) stop("Thiếu output bắt buộc: ", path)
  readr::read_csv(full_path, show_col_types = FALSE)
}
include_required_figure <- function(path) {
  full_path <- file.path(project_root, path)
  if (!file.exists(full_path)) stop("Thiếu hình bắt buộc: ", path)
  knitr::include_graphics(normalizePath(full_path, winslash = "/", mustWork = TRUE),
                         rel_path = FALSE)
}
fmt_number <- function(x, digits = 2) {
  format(round(x, digits), big.mark = ",", scientific = FALSE, trim = TRUE)
}
fmt_p <- function(x) ifelse(x < 0.0001, format(x, scientific = TRUE, digits = 3),
                            format(round(x, 4), nsmall = 4))

# Đọc một lần; mọi section con dùng chung các object này.
clean_data <- read_required_csv("data/processed/fpt_clean.csv")
quality_report <- read_required_csv("output/tables/data_quality_report.csv")
data_summary <- read_required_csv("output/tables/data_summary.csv")
missing_values <- read_required_csv("output/tables/missing_values.csv")
stationarity <- read_required_csv("output/tables/stationarity_tests.csv")
price_comparison <- read_required_csv("output/tables/price_forecast_comparison.csv")
forecast_cv_raw <- read_required_csv("output/tables/forecast_cv_metrics_raw.csv")
forecast_diagnostics <- read_required_csv("output/tables/forecast_diagnostics.csv")
garch_diagnostics_long <- read_required_csv("output/tables/garch_diagnostics.csv")
volatility_comparison <- read_required_csv("output/tables/volatility_model_comparison.csv")
garch_parameters <- read_required_csv("output/tables/garch_parameters.csv")

# Các đại lượng dùng lặp lại trong abstract, chương kết quả và slide.
clean_data$date <- as.Date(clean_data$date)
analysis_start <- min(clean_data$date)
analysis_end <- max(clean_data$date)
n_observations <- nrow(clean_data)
n_returns <- sum(is.finite(clean_data$return))
quality_value <- function(check_name) quality_report$count[quality_report$check == check_name]
raw_rows <- quality_value("raw_rows")
zero_volume_removed <- quality_value("zero_volume")
ohlc_repaired <- quality_value("ohlc_rows_repaired_after_volume_filter")

best_holdout <- slice_min(price_comparison, rmse, n = 1, with_ties = FALSE)
best_cv <- price_comparison %>% filter(!is.na(cv_mean_rmse)) %>%
  slice_min(cv_mean_rmse, n = 1, with_ties = FALSE)
naive_holdout <- filter(price_comparison, model == "Naive")
holdout_gain <- naive_holdout$rmse - best_holdout$rmse
n_cv_folds <- n_distinct(forecast_cv_raw$split)
n_forecast_diagnostics_pass <- sum(forecast_diagnostics$lb_p_value >= 0.05)
return_summary <- filter(data_summary, variable == "return")
volatility_candidate <- filter(volatility_comparison, provisional_candidate)
pre_arch <- garch_diagnostics_long %>%
  filter(model == "Raw return", test == "ARCH-LM raw return")
```

# Tóm tắt {-}

Nghiên cứu xây dựng một pipeline R có thể tái lập để phân tích cổ phiếu FPT trong giai đoạn `r analysis_start` đến `r analysis_end`. Dữ liệu Yahoo Finance được kiểm tra chất lượng, trực quan hóa, kiểm định tính dừng, dùng để đánh giá bảy phương pháp dự báo giá và bốn specification GARCH. Hai bài toán được tách biệt: dự báo mức giá đóng cửa và mô hình hóa phương sai có điều kiện của log return.

Trên holdout 30 phiên, `r best_holdout$model` có RMSE thấp nhất (`r fmt_number(best_holdout$rmse)`), nhưng chỉ thấp hơn Naive `r fmt_number(holdout_gain)` đơn vị. Trong rolling-origin CV, `r best_cv$model` dẫn đầu nhóm có cùng coverage với mean RMSE `r fmt_number(best_cv$cv_mean_rmse)`. Ljung-Box bác bỏ giả thuyết white-noise residual cho tất cả fitted forecast models, nên chưa có bằng chứng mô hình phức tạp cải thiện Naive một cách ổn định. Với volatility, `r volatility_candidate$model` là ứng viên cân bằng nhờ AIC gần GJR-GARCH, core residual diagnostics đạt và Nyblom joint stability không bị bác bỏ; adjusted Pearson GOF vẫn là hạn chế.

**Từ khóa:** FPT, chuỗi thời gian, ARIMA, ETS, GARCH, volatility, R.

\newpage


# Giới thiệu

## Bối cảnh

Trong phân tích tài chính, giá cổ phiếu được ghi nhận theo thời gian tạo thành một chuỗi thời gian (time series). Chuỗi này thường có hai đặc điểm quan trọng mà các phương pháp thống kê cổ điển — vốn giả định dữ liệu độc lập và phương sai không đổi — không xử lý tốt:

- **Xu hướng dài hạn (trend):** Mức giá thay đổi theo thời gian, không dao động quanh một giá trị cố định, khiến chuỗi giá thường không dừng (non-stationary). Điều này đòi hỏi kiểm định tính dừng trước khi áp dụng các mô hình dự báo.
- **Biến động thay đổi theo giai đoạn (volatility clustering):** Những ngày thị trường "sóng gió" thường đi liền nhau — một phiên giảm mạnh có xu hướng kéo theo những phiên biến động lớn tiếp theo. Hiện tượng này yêu cầu mô hình phương sai có điều kiện thay vì giả định phương sai cố định.

Vì hai đặc điểm này yêu cầu công cụ phân tích khác nhau, dự án tách thành **hai bài toán độc lập**:

1. **Dự báo mức giá (price forecasting):** Ước lượng conditional mean — giá trị trung bình có điều kiện — của giá đóng cửa trong tương lai gần, sử dụng các mô hình ARIMA, ETS và so sánh với benchmark đơn giản (Naive, Drift).
2. **Mô hình hóa biến động (volatility modeling):** Ước lượng conditional variance — phương sai có điều kiện — của log return, nhằm đo lường mức rủi ro thay đổi theo thời gian bằng các specification GARCH.

FPT được chọn làm đối tượng nghiên cứu vì chuỗi dữ liệu OHLCV có sẵn trên Yahoo Finance kéo dài hơn 11 năm, cung cấp đủ quan sát (hơn 2.700 phiên giao dịch) để thực hành đầy đủ các bước: làm sạch dữ liệu, kiểm định tính dừng, đánh giá dự báo ngoài mẫu và mô hình hóa volatility. Việc chọn FPT chỉ phục vụ mục tiêu học thuật; dự án không đánh giá giá trị nội tại của cổ phiếu và không đưa ra bất kỳ khuyến nghị mua bán nào.

## Câu hỏi nghiên cứu

1. `close`, `log_close` và `return` có dừng hay không?
2. ARIMA, SARIMA, ETS, ETS Damped hoặc ARIMAX có cải thiện Naive/Drift ngoài mẫu không?
3. Kết luận từ một holdout 30 phiên có ổn định qua rolling-origin CV không?
4. Return có ARCH effect và volatility clustering không?
5. Student-t và cấu trúc bất đối xứng có cải thiện sGARCH-Normal không?
6. Sau khi fit GARCH, residual dynamics, sign bias, parameter instability hoặc distribution misfit còn tồn tại không?

## Mục tiêu và phạm vi

Dự án xây dựng một pipeline phân tích hoàn chỉnh bằng R, có khả năng tái lập toàn bộ kết quả từ file CSV thô đến báo cáo Word chỉ bằng một lệnh duy nhất. Cụ thể, pipeline thực hiện các bước sau:

1. **Kiểm tra và làm sạch dữ liệu:** Phát hiện ngày lỗi, ngày trùng, missing values, giá không hợp lệ và volume bằng 0.
2. **Tạo biến phái sinh:** Tính log price và log return từ giá đóng cửa.
3. **Phân tích khám phá (EDA):** Trực quan hóa giá, volume, return, phân phối và tự tương quan.
4. **Kiểm định tính dừng:** Augmented Dickey-Fuller cho `close`, `log_close` và `return`.
5. **Đánh giá dự báo giá:** So sánh bảy mô hình trên holdout 30 phiên và rolling-origin cross-validation.
6. **Mô hình hóa volatility:** Fit bốn GARCH specifications và đánh giá bằng bộ diagnostic tests.

Phạm vi chỉ sử dụng lịch sử cổ phiếu `FPT.VN` từ một nhà cung cấp (Yahoo Finance); dự án chưa đưa VN-Index, biến vĩ mô, tin tức hoặc dữ liệu intraday vào mô hình.

## Nguyên tắc phương pháp

- Không shuffle chuỗi thời gian.
- Mọi model trong cùng bảng holdout dùng cùng train/test split.
- Model phức tạp phải được so với benchmark đơn giản.
- Không chọn model chỉ bằng một metric hoặc AIC.
- P-value được diễn giải theo giả thuyết của từng test, không dùng như xác suất model đúng.
- Kết luận phải đi kèm giới hạn và không được chuyển thành khuyến nghị đầu tư.


# Dữ liệu và kiểm tra chất lượng

## Nguồn và phạm vi

Dữ liệu được lấy từ Yahoo Finance với ticker `FPT.VN` bằng `notebooks/01_scrape_fpt_colab.ipynb`. Notebook dùng `auto_adjust = TRUE`, vì vậy các cột giá được hiểu là giá đã điều chỉnh theo dữ liệu của nhà cung cấp. Tệp raw cố định có `r fmt_number(raw_rows, 0)` dòng từ 2015-01-01 đến 2026-06-08 và được lưu tại `data/raw/FPT_stock_data.csv`.

| Biến | Ý nghĩa |
|---|---|
| `date` | Ngày quan sát |
| `open` | Giá mở cửa đã điều chỉnh |
| `high` | Giá cao nhất đã điều chỉnh |
| `low` | Giá thấp nhất đã điều chỉnh |
| `close` | Giá đóng cửa đã điều chỉnh |
| `volume` | Khối lượng giao dịch |

## Quy trình làm sạch

`R/01_data_cleaning.R` chuẩn hóa tên cột, chuyển kiểu Date/numeric, sắp xếp theo thời gian và kiểm tra schema. Pipeline dừng nếu có ngày lỗi, ngày trùng, missing OHLCV, giá không dương hoặc volume âm.

Dữ liệu raw có `r zero_volume_removed` dòng `volume = 0`; các dòng này bị loại vì không đại diện cho phiên có khối lượng giao dịch dương trong chuỗi mô hình. Quan hệ OHLC được kiểm tra với tolerance `1e-8` để không nhầm sai số floating-point khoảng `10^-12` với lỗi thực. Sau tolerance và lọc volume, `r ohlc_repaired` dòng OHLC bất thường thực sự được chuẩn hóa.

```{r quality-table}
quality_for_report <- quality_report %>%
  filter(check %in% c(
    "raw_rows", "invalid_date", "duplicate_date", "missing_ohlcv",
    "non_positive_price", "negative_volume", "zero_volume",
    "ohlc_rows_repaired_after_volume_filter"
  ))
kable(quality_for_report, caption = "Tóm tắt kiểm tra chất lượng dữ liệu")
```

## Dữ liệu model

Tệp `data/processed/fpt_clean.csv` có `r fmt_number(n_observations, 0)` dòng từ `r analysis_start` đến `r analysis_end`, gồm tám biến raw/derived. Hai biến được tạo thêm là:

\[
\text{log\_close}_t=\log(P_t), \qquad
r_t=\log(P_t)-\log(P_{t-1}).
\]

Return đầu tiên là `NA` theo định nghĩa vì không có giá phiên trước; còn lại có `r fmt_number(n_returns, 0)` log returns hợp lệ. Dữ liệu sạch không còn volume bằng 0.

```{r missing-table}
kable(
  missing_values %>% filter(variable %in% names(clean_data)),
  caption = "Giá trị thiếu trong tám biến của dữ liệu model",
  digits = 4
)
```

```{r descriptive-table}
kable(data_summary, caption = "Thống kê mô tả dữ liệu sạch", digits = 4)
```

Mean return lịch sử xấp xỉ `r fmt_number(100 * return_summary$mean, 4)`% mỗi phiên và standard deviation xấp xỉ `r fmt_number(100 * return_summary$sd, 3)`%. Đây là mô tả sample, không phải lợi suất hoặc rủi ro đảm bảo trong tương lai. Volume có mean lớn hơn median do phân phối lệch và các quan sát rất lớn.

## Hạn chế dữ liệu

Yahoo Finance có thể hiệu chỉnh dữ liệu lịch sử. Vì vậy dự án dùng fixed raw CSV để tái lập đúng sample; nếu tải lại dữ liệu, nhóm phải rerun toàn pipeline và không được trộn output cũ với input mới. Chuỗi chỉ gồm một cổ phiếu và chưa có market index hoặc biến vĩ mô để kiểm soát bối cảnh thị trường.


# Phân tích khám phá và trực quan hóa

## Giá và khối lượng

```{r price-figure, fig.cap="Giá đóng cửa điều chỉnh của FPT"}
include_required_figure("output/figures/close_price.png")
```

Nhìn vào trục Y (giá đóng cửa), đường giá FPT không dao động quanh một mức cố định mà thay đổi rõ rệt về level qua các giai đoạn: giai đoạn đầu (2015-2017) giá dao động ở mức thấp, sau đó tăng dần và đạt các đỉnh cao hơn trong những năm gần đây. Xu hướng tăng dài hạn này là dấu hiệu trực quan của non-stationarity — chuỗi không quay về một giá trị trung bình cố định. Tuy nhiên, quan sát trực quan chỉ là gợi ý ban đầu; kiểm định ADF ở chương sau mới đưa ra kết luận thống kê chính thức. Cũng cần lưu ý rằng không thể suy ra nguyên nhân kinh tế hay dự đoán xu hướng tương lai chỉ từ đường giá.

```{r volume-figure, fig.cap="Khối lượng giao dịch FPT theo thời gian"}
include_required_figure("output/figures/volume.png")
```

Quan sát biểu đồ volume theo thời gian, phần lớn các phiên có khối lượng tập trung ở vùng thấp (phần dưới biểu đồ), nhưng xuất hiện nhiều spike đột biến vượt lên rất cao so với mức trung bình. Sự chênh lệch giữa mean và median trong bảng thống kê mô tả cũng xác nhận điều này: mean volume lớn hơn median đáng kể, cho thấy phân phối lệch phải do ảnh hưởng của các quan sát cực lớn. Biểu đồ này dùng để mô tả mức thanh khoản chung của cổ phiếu, không chứng minh quan hệ nhân quả giữa volume và biến động giá nếu chưa có nguồn kiểm chứng độc lập.

## Log return và volatility clustering

```{r return-figure, fig.cap="Log return hằng ngày của FPT"}
include_required_figure("output/figures/returns.png")
```

Trục Y cho thấy log return dao động quanh giá trị 0 (đường ngang giữa biểu đồ), phù hợp với kỳ vọng rằng return trung bình gần 0 theo ngày. Tuy nhiên, điều quan trọng cần chú ý là **biên độ dao động không đều nhau qua các giai đoạn**: có những vùng biến động hẹp (các thanh nhỏ sát nhau) xen kẽ với những vùng biến động rộng (các thanh lớn tập trung thành cụm). Ví dụ, giai đoạn 2020 có biên độ return lớn hơn rõ rệt so với các giai đoạn lân cận. Hiện tượng này — giai đoạn biến động lớn thường kéo theo giai đoạn biến động lớn tiếp theo — chính là dấu hiệu trực quan của **volatility clustering**. Kiểm định ARCH-LM ở chương GARCH sẽ xác nhận chính thức liệu cấu trúc phương sai thay đổi theo thời gian này có ý nghĩa thống kê hay không.

```{r squared-return-figure, fig.cap="Bình phương log return và các cụm biến động"}
include_required_figure("output/figures/squared_returns.png")
```

Biểu đồ bình phương return ($r_t^2$) loại bỏ dấu của return và chỉ giữ lại độ lớn của shock. Nhìn vào biểu đồ, các spike cao (tương ứng các phiên có biến động lớn) không phân tán đều mà xuất hiện **theo cụm**: khi một spike lớn xuất hiện, các spike lớn khác thường nằm liền kề ngay sau đó. Nếu phương sai thực sự không đổi theo thời gian (homoscedastic), các spike sẽ phân bố ngẫu nhiên mà không tạo thành cụm. Sự tồn tại của các cụm này củng cố động cơ sử dụng conditional variance model (như GARCH) — mô hình cho phép phương sai thay đổi theo từng giai đoạn — thay vì giả định một phương sai cố định cho toàn bộ sample.

## Hình dạng phân phối

```{r distribution-figure, fig.cap="Phân phối thực nghiệm của log return so với Normal"}
include_required_figure("output/figures/return_distribution.png")
```

Biểu đồ so sánh đường mật độ thực nghiệm của log return (histogram hoặc kernel density) với đường cong Normal có cùng mean và standard deviation. Cần chú ý hai đặc điểm: (1) **đỉnh (peak) của phân phối thực nghiệm cao hơn và nhọn hơn** so với đường Normal, cho thấy return tập trung quanh giá trị trung bình nhiều hơn Normal dự đoán; (2) **phần đuôi (tails) của phân phối thực nghiệm dày hơn** — tức là xác suất xảy ra các giá trị cực đoan (cả âm lẫn dương) lớn hơn so với phân phối Normal. Hiện tượng "đỉnh cao, đuôi dày" (leptokurtosis) này rất phổ biến trong dữ liệu tài chính và là lý do dự án so sánh Normal với phân phối Student-t (có đuôi dày hơn) trong các mô hình GARCH.

```{r qq-figure, fig.cap="Q-Q plot của log return so với Normal"}
include_required_figure("output/figures/qqplot_return.png")
```

Q-Q plot (Quantile-Quantile plot) so sánh phân vị của dữ liệu thực tế với phân vị lý thuyết của phân phối Normal. Nếu return tuân theo Normal hoàn hảo, tất cả các điểm sẽ nằm trên đường chéo tham chiếu. Trên biểu đồ, phần giữa các điểm bám sát đường tham chiếu, nhưng **ở hai đầu (đuôi trái và đuôi phải), các điểm lệch ra khỏi đường chéo**: đuôi trái cong xuống dưới và đuôi phải cong lên trên. Điều này xác nhận phân phối return có **heavy tails** — các giá trị cực đoan xảy ra thường xuyên hơn so với Normal. Q-Q plot chỉ là chẩn đoán trực quan; adjusted Pearson Goodness-of-Fit test sau khi fit GARCH mới kiểm tra distribution fit một cách định lượng.

## Tự tương quan

```{r acf-pacf-figures, fig.show='hold', out.width='48%', fig.cap="ACF (trái) và PACF (phải) của log return"}
include_required_figure("output/figures/acf_return.png")
include_required_figure("output/figures/pacf_return.png")
```

ACF (Autocorrelation Function) đo tương quan tuyến tính giữa return tại thời điểm $t$ và return tại $t - k$ (với $k$ là lag). PACF (Partial ACF) đo tương quan sau khi loại ảnh hưởng trung gian qua các lag trung gian. Trên biểu đồ, mỗi thanh dọc biểu diễn hệ số tương quan tại một lag; đường nét đứt ngang là ngưỡng ý nghĩa 95%. Nếu hầu hết các thanh nằm trong vùng ngưỡng (không vượt đường nét đứt), return không có dependence tuyến tính mạnh theo lag — phù hợp với giả thuyết rằng thông tin đã được phản ánh vào giá. Tuy nhiên, ACF return nhỏ **không loại trừ** dependence phi tuyến hoặc dependence trong squared return (liên quan đến conditional variance), vì vậy vẫn cần GARCH để mô hình hóa biến động.


# Tính dừng và dự báo giá

## Kiểm định ADF

Augmented Dickey-Fuller kiểm định:

- H0: chuỗi có unit root, không dừng.
- H1: chuỗi dừng theo specification của kiểm định.

P-value lớn được diễn giải là “chưa đủ bằng chứng bác bỏ H0”, không phải “chấp nhận H0”.

```{r adf-table}
kable(stationarity, caption = "Kết quả kiểm định ADF trên dữ liệu sạch", digits = 4)
```

`close` và `log_close` có p-value lần lượt `r fmt_number(stationarity$P_Value[1], 4)` và `r fmt_number(stationarity$P_Value[2], 4)` — cả hai đều lớn hơn 0,05, nên chưa bác bỏ H0: chuỗi giá gốc và log giá vẫn có thể có unit root (không dừng). Điều này phù hợp với quan sát trực quan ở chương EDA: đường giá có xu hướng thay vì dao động quanh một mức cố định. Lưu ý rằng log transform chỉ thay đổi scale (nén giá trị lớn, dãn giá trị nhỏ) nhưng không tự loại bỏ stochastic trend.

Ngược lại, `return` có p-value được `adf.test()` báo ở cận dưới 0,01, bác bỏ H0 mạnh. Sai phân logarit (log return = $\log(P_t) - \log(P_{t-1})$) đã loại bỏ xu hướng và tạo chuỗi dừng, phù hợp để làm input cho các mô hình GARCH. Đây là lý do dự án dùng `return` thay vì `close` cho bài toán volatility.

## Thiết kế forecast

Dữ liệu được chia theo thời gian, không shuffle. Ba mươi phiên cuối tạo holdout chung cho bảy phương pháp. Rolling-origin CV bắt đầu từ 80% model sample, dùng horizon 20 và step 20, tạo `r n_cv_folds` folds cho Naive, Drift, ARIMA, ETS và ETS Damped. SARIMA và ARIMAX chưa có cùng CV coverage, nên chỉ được đánh giá trên final holdout.

| Mô hình | Ý tưởng |
|---|---|
| Naive | Mọi dự báo bằng giá cuối tập train |
| Drift | Random walk cộng độ trôi trung bình lịch sử |
| ARIMA | AR, sai phân và MA; order được `auto.arima()` lựa chọn |
| SARIMA | Thử thêm cấu trúc chu kỳ 5 phiên |
| ETS | State-space error, trend và seasonality |
| ETS Damped | ETS với trend tắt dần |
| ARIMAX Lagged | ARIMA cộng `lag_volume`, `lag_daily_range`, `lag_return` |

ARIMAX chỉ dùng biến trễ một phiên để tránh dùng trực tiếp thông tin cùng ngày. Tuy nhiên, triển khai thực tế vẫn phải bảo đảm xreg có sẵn đúng thời điểm forecast.

## Metric và diagnostics

\[
RMSE=\sqrt{\frac{1}{n}\sum e_t^2}, \qquad
MAE=\frac{1}{n}\sum |e_t|, \qquad
MAPE=\frac{100}{n}\sum\left|\frac{e_t}{y_t}\right|.
\]

Ba metric đều có hướng nhỏ hơn tốt hơn. RMSE phạt lỗi lớn mạnh hơn MAE; MAPE cho tỷ lệ tương đối nhưng không phù hợp khi actual gần 0. Ljung-Box residual có H0 là không có autocorrelation đến lag kiểm tra. P-value nhỏ cho thấy model còn bỏ sót mean dynamics.

## Kết quả holdout, CV và residual

```{r price-comparison-table}
price_report <- price_comparison %>%
  select(model, rmse, mae, mape, final_rmse_rank,
         cv_mean_rmse, cv_mean_mape, cv_rmse_rank,
         residual_ljung_box_p, residual_diagnostic_pass,
         evidence_assessment)
kable(price_report,
      caption = "So sánh forecast bằng holdout, rolling CV và Ljung-Box",
      digits = 4)
```

Đọc bảng so sánh theo ba góc độ:

- **Holdout (cột `rmse`, `mae`, `mape`, `final_rmse_rank`):** Nhìn vào cột `final_rmse_rank`, `r best_holdout$model` xếp hạng 1 với RMSE = `r fmt_number(best_holdout$rmse)`, nhưng chỉ hơn Naive `r fmt_number(holdout_gain)` đơn vị — mức cải thiện rất nhỏ so với benchmark đơn giản nhất. MAPE thấp nhất thuộc về `r price_comparison$model[which.min(price_comparison$mape)]` (`r fmt_number(min(price_comparison$mape), 2)`%), cho thấy thứ hạng thay đổi tùy theo metric được chọn.
- **Rolling CV (cột `cv_mean_rmse`, `cv_rmse_rank`):** CV kiểm tra sự ổn định của kết quả trên nhiều cửa sổ thời gian. `r best_cv$model` dẫn đầu với mean RMSE `r fmt_number(best_cv$cv_mean_rmse)`. Nếu model dẫn holdout khác với model dẫn CV, kết quả holdout có thể không ổn định.
- **Residual diagnostics (cột `residual_diagnostic_pass`):** Giá trị `FALSE` nghĩa là model vẫn còn autocorrelation trong residual — có cấu trúc chưa được nắm bắt.

```{r forecast-diagnostic-table}
kable(forecast_diagnostics,
      caption = "Ljung-Box trên residual của fitted forecast models",
      digits = 5)
```

Có `r n_forecast_diagnostics_pass` trong `r nrow(forecast_diagnostics)` fitted models vượt Ljung-Box ở mức 5%. Cột `lb_p_value` cho thấy p-value của từng model: nếu p-value < 0,05, residual có autocorrelation — model chưa nắm bắt hết cấu trúc mean. Hiện tất cả đều chưa đạt white noise. Kết hợp cả ba nguồn bằng chứng (holdout, CV, residual diagnostics), dự án chưa chứng minh model phức tạp cải thiện Naive một cách ổn định.

```{r ets-damped-forecast, fig.cap="ETS Damped trên holdout 30 phiên"}
include_required_figure("output/figures/ets_damped_forecast.png")
```

Biểu đồ gồm hai vùng chính: **phần bên trái** là dữ liệu lịch sử (training), **phần bên phải** là vùng forecast 30 phiên với đường dự báo (line) và dải prediction interval (vùng màu). Cần đọc biểu đồ ở phần cuối chuỗi: đường forecast cho thấy ETS Damped dự báo xu hướng tắt dần (không ngoại suy trend vô hạn), và dải prediction interval mở rộng dần theo horizon — phản ánh mức độ bất định tăng theo thời gian dự báo. Lưu ý rằng dải interval chỉ mô tả bất định **theo giả định của model**, không phải cam kết giá tương lai chắc chắn nằm trong khoảng.

```{r ets-damped-diagnostics, fig.cap="Residual diagnostics của ETS Damped"}
include_required_figure("output/figures/ets_damped_residual_diagnostics.png")
```

## Kết luận phần forecast

ETS Damped là holdout leader theo RMSE nhưng mức cải thiện so với Naive rất nhỏ; Naive dẫn rolling CV; mọi fitted model còn residual autocorrelation. Vì vậy báo cáo không chỉ định một model thắng chung cuộc và không dùng forecast này làm tín hiệu mua/bán. Kết quả phù hợp với nhận định thận trọng rằng mức giá khó dự báo ổn định trong protocol hiện tại, nhưng không chứng minh mọi giá tài chính luôn tuân theo random walk.


# Mô hình hóa conditional volatility

## Động cơ và phương trình

Trước khi fit GARCH, cần kiểm tra liệu return có thực sự cần mô hình phương sai có điều kiện hay không. **Kiểm định ARCH-LM** (Engle, 1982) làm điều này bằng cách hồi quy bình phương residual lên các lag của chính nó:

- **H0:** Không có ARCH effect (phương sai không thay đổi theo thời gian).
- **H1:** Có ARCH effect (phương sai phụ thuộc vào các shock quá khứ).

Kết quả: ARCH-LM trên raw return có p-value = `r fmt_p(pre_arch$p_value)`. Vì p-value rất nhỏ (< 0,05), bác bỏ H0 — xác nhận rằng return FPT có ARCH effect và việc sử dụng conditional variance model là có căn cứ.

Mean và innovation equations là:

\[
r_t=\mu+\epsilon_t, \qquad \epsilon_t=\sigma_t z_t.
\]

Trong đó $\mu$ là conditional mean của return, $\epsilon_t$ là phần shock (chênh lệch giữa return thực tế và conditional mean), $\sigma_t$ là conditional standard deviation, và $z_t$ là standardized innovation (có mean 0, variance 1). Baseline sGARCH(1,1) mô hình hóa phương sai có điều kiện như sau:

\[
\sigma_t^2=\omega+\alpha_1\epsilon_{t-1}^2+\beta_1\sigma_{t-1}^2.
\]

Công thức này có ba thành phần: $\omega$ là hằng số (mức variance nền), $\alpha_1 \epsilon_{t-1}^2$ đo phản ứng của phương sai với shock mới nhất (nếu $\alpha_1$ lớn, một ngày biến động mạnh sẽ làm tăng nhanh phương sai hôm sau), và $\beta_1 \sigma_{t-1}^2$ đo "bộ nhớ" của variance quá khứ (nếu $\beta_1$ lớn, phương sai cao sẽ duy trì lâu). Tổng $\alpha_1 + \beta_1$ gần 1 nghĩa là volatility rất persistent. Lưu ý: công thức này chỉ áp dụng cho sGARCH; eGARCH và GJR-GARCH có parameterization riêng và không cộng $\alpha + \beta$ theo cách tương tự.

## Specification được so sánh

| Model | Distribution | Vai trò | Giải thích |
|---|---|---|---|
| sGARCH(1,1) | Normal | Baseline đối xứng | Mô hình cơ bản nhất; giả định shock dương và âm ảnh hưởng như nhau, innovation tuân theo Normal |
| sGARCH(1,1) | Student-t | Kiểm tra heavy tails | Giữ cấu trúc sGARCH nhưng thay Normal bằng Student-t để xem heavy tails có cải thiện fit không |
| eGARCH(1,1) | Student-t | Log variance và asymmetry | Mô hình hóa $\log(\sigma_t^2)$ thay vì $\sigma_t^2$, cho phép shock âm và dương tác động khác nhau lên volatility |
| GJR-GARCH(1,1) | Student-t | Indicator cho shock âm | Thêm biến indicator $I(\epsilon_{t-1}<0)$ để ước lượng tác động bất đối xứng |

Cả bốn model dùng cùng `r fmt_number(n_returns, 0)` returns và mean equation ARMA(0,0), nên AIC/BIC có thể so sánh tương đối trên cùng response/sample. Cả bốn optimizer báo convergence bằng 0.

## So sánh fit và diagnostics

```{r volatility-comparison-table}
volatility_report <- volatility_comparison %>%
  select(model, aic, bic, delta_aic, persistence,
         core_diagnostics_pass, sign_bias_pass,
         parameter_stability_pass, distribution_fit_pass,
         provisional_candidate, evidence_assessment)
names(volatility_report) <- c("Model", "AIC", "BIC", "\u0394AIC", "Persist.",
                              "Core", "Sign", "Stable", "GOF",
                              "Ứng viên", "Đánh giá")
kable(volatility_report,
      caption = "So sánh GARCH: Core = Ljung-Box + ARCH-LM, Sign = sign-bias, Stable = Nyblom, GOF = Pearson",
      digits = 5)
```

Đọc bảng so sánh theo hai nhóm:

- **Fit (cột AIC, BIC, ΔAIC):** AIC và BIC càng nhỏ càng tốt. So sánh cột AIC: Student-t cải thiện AIC rõ rệt so với sGARCH-Normal, xác nhận rằng heavy tails quan sát trong EDA là có ý nghĩa. GJR-GARCH-Student-t có AIC thấp nhất, nhưng cột **Stable = FALSE** cho thấy Nyblom bác bỏ parameter stability. eGARCH-Student-t chỉ kém GJR `r fmt_number(volatility_candidate$delta_aic, 5)` AIC (đọc cột ΔAIC) — chênh lệch rất nhỏ.
- **Diagnostics (cột Core, Sign, Stable, GOF):** `TRUE` nghĩa là vượt kiểm định, `FALSE` là không vượt. eGARCH-Student-t là model duy nhất đạt cả Core, Sign và Stable; vì vậy đây là ứng viên cân bằng theo quy tắc định trước, không phải model "hoàn hảo" vì cột GOF vẫn là FALSE.

```{r garch-diagnostic-table}
garch_diag_report <- volatility_comparison %>%
  select(model, ljung_box_residual_p, ljung_box_squared_p, arch_lm_p,
         sign_bias_joint_p, nyblom_joint, nyblom_5pct_critical,
         pearson_group20_p)
kable(garch_diag_report, caption = "P-value và statistics chẩn đoán GARCH", digits = 5)
```

Để hiểu bảng chẩn đoán trên, cần biết mục đích của từng kiểm định:

- **Ljung-Box standardized residual** (`ljung_box_residual_p`): Kiểm tra xem residual sau khi chuẩn hóa còn autocorrelation tuyến tính không. P-value > 0,05 nghĩa là model đã nắm bắt được mean dynamics.
- **Ljung-Box squared residual** (`ljung_box_squared_p`): Kiểm tra xem bình phương residual còn autocorrelation không. P-value > 0,05 nghĩa là model đã nắm bắt được variance dynamics.
- **ARCH-LM sau fit** (`arch_lm_p`): Tương tự kiểm định pre-fit, nhưng chạy trên residual sau khi fit GARCH. P-value > 0,05 nghĩa là không còn ARCH effect dư thừa.
- **Sign-bias joint test** (`sign_bias_joint_p`): Kiểm tra xem shock dương và âm có ảnh hưởng khác nhau lên variance mà model chưa nắm bắt không. P-value > 0,05 nghĩa là asymmetry đã được model giải quyết.
- **Nyblom stability** (`nyblom_joint`): Kiểm tra xem các tham số của model có ổn định trong suốt sample hay thay đổi theo thời gian. Giá trị joint statistic nhỏ hơn ngưỡng 5% (`nyblom_5pct_critical`) nghĩa là không có bằng chứng tham số bất ổn.
- **Adjusted Pearson GOF** (`pearson_group20_p`): Kiểm tra xem phân phối đã chọn (Normal hoặc Student-t) có fit tốt với dữ liệu không. P-value > 0,05 nghĩa là không bác bỏ distribution fit.

Kết quả: Ljung-Box (cả residual và squared), ARCH-LM và sign-bias đều chưa bác bỏ H0 ở mức 5% cho cả bốn model — các model đã nắm bắt được cấu trúc mean và variance chính. Tuy nhiên, **Nyblom chỉ chấp nhận joint stability cho eGARCH** (nhìn cột `nyblom_joint` < `nyblom_5pct_critical`); ba model còn lại có tham số có thể không ổn định qua thời gian. **Adjusted Pearson GOF bác bỏ distribution fit** ở cả bốn specification — đây là hạn chế chung.

## Tham số candidate

```{r candidate-parameter-table}
candidate_parameters <- garch_parameters %>%
  filter(model == volatility_candidate$model) %>%
  select(parameter, estimate, std_error, p_value,
         robust_std_error, robust_p_value)
kable(candidate_parameters,
      caption = "Tham số eGARCH-Student-t: conventional và robust inference",
      digits = 6)
```

Bảng tham số gồm hai loại inference: **conventional** (giả định distribution đúng) và **robust** (không yêu cầu distribution đúng hoàn toàn). Vì Pearson GOF đã bác bỏ distribution fit, **robust inference quan trọng hơn**. Cách đọc: so sánh cột `p_value` và `robust_p_value` của từng tham số — nếu một tham số có conventional p-value nhỏ nhưng robust p-value lớn, không nên diễn giải mạnh rằng tham số đó có ý nghĩa. `beta1` của eGARCH gần 1 cho thấy volatility có memory dài theo parameterization của model — shock trong quá khứ ảnh hưởng đến phương sai hiện tại rất lâu. Lưu ý: không cộng `alpha1 + beta1` như sGARCH vì eGARCH mô hình hóa $\log(\sigma_t^2)$, không phải $\sigma_t^2$.

## Volatility và asymmetry theo thời gian

```{r garch-comparison-figure, fig.cap="Conditional volatility của bốn GARCH specification"}
include_required_figure("output/figures/garch_model_comparison.png")
```

Biểu đồ vẽ bốn đường conditional volatility ($\sigma_t$) theo thời gian, mỗi đường tương ứng một GARCH specification. Cần chú ý: (1) bốn đường **broadly đồng biến** — cùng tăng và giảm theo các giai đoạn, xác nhận rằng các specification đều phát hiện cùng các cụm biến động; (2) các **đỉnh (peaks)** tương ứng các giai đoạn model ước lượng conditional volatility cao — nhưng báo cáo không tự gán nguyên nhân sự kiện nếu chưa có nguồn bên ngoài xác nhận; (3) sự khác biệt giữa các đường thể hiện ở độ nhạy với shock — eGARCH và GJR có thể phản ứng khác nhau với shock âm do cấu trúc bất đối xứng.

```{r garch-acf-figure, fig.cap="ACF standardized residual và squared standardized residual"}
include_required_figure("output/figures/garch_acf_diagnostics.png")
```

```{r news-impact-figure, fig.cap="News-impact curves của eGARCH và GJR-GARCH"}
include_required_figure("output/figures/garch_news_impact.png")
```

News-impact curves cho thấy cách conditional variance phản ứng với standardized shock $z_t$ có độ lớn khác nhau. Trục X là độ lớn shock (giá trị âm = shock giảm giá, dương = shock tăng giá), trục Y là conditional variance kết quả. Nếu đường cong **đối xứng** qua $z_t = 0$, shock âm và dương cùng độ lớn tác động như nhau. Nếu đường cong **dốc hơn ở phía âm**, shock giảm giá làm tăng volatility mạnh hơn shock tăng giá cùng độ lớn — đây là hiệu ứng bất đối xứng (leverage effect) phổ biến trong tài chính. Việc diễn giải leverage cụ thể phải dựa trên dấu, parameterization và robust significance của package.

## Kết luận phần volatility

eGARCH-Student-t là ứng viên cân bằng nhất trong bốn specification đã thử vì fit gần GJR, core diagnostics đạt và Nyblom stability đạt. Pearson GOF vẫn bị bác bỏ và dự án chưa đánh giá volatility forecast ngoài mẫu bằng QLIKE/MSE hoặc VaR backtest. Do đó kết quả chỉ mô tả conditional volatility lịch sử, không phải hệ thống quản trị rủi ro sẵn sàng triển khai.


# Kết luận, hạn chế và hướng phát triển

## Kết luận

1. Raw data có `r fmt_number(raw_rows, 0)` dòng; sau khi loại `r zero_volume_removed` hàng volume bằng 0 và chuẩn hóa `r ohlc_repaired` OHLC row, dữ liệu model còn `r fmt_number(n_observations, 0)` dòng và `r fmt_number(n_returns, 0)` log returns.
2. ADF chưa bác bỏ unit root cho `close` và `log_close`, nhưng bác bỏ unit root cho `return`.
3. `r best_holdout$model` dẫn holdout theo RMSE nhưng chỉ hơn Naive `r fmt_number(holdout_gain)`; `r best_cv$model` dẫn rolling CV; mọi fitted forecast model còn residual autocorrelation.
4. Pre-fit ARCH-LM phát hiện ARCH effect. Student-t cải thiện relative fit so với Normal trong GARCH.
5. GJR có AIC thấp nhất nhưng parameter stability không đạt; eGARCH-Student-t là ứng viên cân bằng nhờ fit gần GJR, core diagnostics và Nyblom stability đạt.
6. Distribution GOF còn bị bác bỏ cho cả bốn GARCH, nên không có model hoàn hảo.

Các kết luận trên chỉ áp dụng cho sample, specification và protocol hiện tại. Dự án không chứng minh quan hệ nhân quả, không định giá FPT và không đưa ra khuyến nghị đầu tư.

## Hạn chế

- Chỉ sử dụng lịch sử một cổ phiếu từ một nhà cung cấp.
- Holdout 30 phiên ngắn; kết quả nhạy với cửa sổ đánh giá.
- SARIMA và ARIMAX chưa có rolling CV cùng coverage.
- Tất cả fitted forecast models còn residual autocorrelation.
- Ba trong bốn GARCH không đạt Nyblom joint stability.
- Pearson GOF bác bỏ distribution fit ở cả bốn GARCH.
- Chưa có out-of-sample volatility loss hoặc VaR backtest.
- Chưa kiểm tra structural breaks một cách chuyên biệt.

## Hướng phát triển

1. Chạy cùng rolling-origin folds cho toàn bộ forecast models.
2. Bổ sung MASE và prediction-interval coverage.
3. Dùng rolling/expanding evaluation cho volatility với QLIKE hoặc MSE trên variance proxy.
4. Thực hiện VaR backtest bằng Kupiec và Christoffersen.
5. Thử skewed Student-t/GED và kiểm tra distribution fit.
6. Kiểm tra structural breaks hoặc regime-switching.
7. Thêm VN-Index, biến vĩ mô hoặc thông tin doanh nghiệp với thiết kế chống leakage.

Ưu tiên của nghiên cứu tiếp theo là đánh giá công bằng và ngoài mẫu, không phải chỉ tăng số lượng model.

# Phụ lục

## Cách tái lập

Từ project root, chạy một lệnh:

```r
source("R/run_all.R")
```

Entry point kiểm tra package, chạy script 01-06, ghi `output/pipeline_log.txt`, rồi render báo cáo và khung slide Word. Các package chính gồm `tidyverse`, `forecast`, `tseries`, `FinTS`, `rugarch`, `openxlsx`, `knitr` và `rmarkdown`.

## Quy tắc diễn giải kiểm định

- P-value nhỏ hơn 0,05: bác bỏ H0 ở mức 5%.
- P-value lớn hơn hoặc bằng 0,05: chưa đủ bằng chứng bác bỏ H0.
- P-value lớn không chứng minh H0 đúng hoặc model hoàn hảo.
- AIC/BIC chỉ so sánh các model dùng cùng response và sample.
- Metric holdout/CV đánh giá ngoài mẫu; AIC/BIC đánh giá relative in-sample fit.

# Đóng góp thành viên

| Thành viên | Tỷ lệ | Phạm vi đóng góp | Artifact chính |
|---|---:|---|---|
| Trần Thiên Lực (24133037) | 30% | Nguồn dữ liệu, cleaning, quality checks và EDA | Notebook, `R/01`, `R/02`, dữ liệu và hình EDA |
| Nguyễn Đức Học (24162039) | 35% | ADF, forecast framework, benchmark, rolling CV và diagnostics | `R/03`, bảng/hình forecast |
| Lê Đặng Hoàng Anh (24162006) | 35% | GARCH variants, diagnostics, comparison và tích hợp báo cáo | `R/04`-`R/06`, Word và khung slide |

# Tài liệu tham khảo

1. Hyndman, R. J., & Athanasopoulos, G. (2021). *Forecasting: Principles and Practice* (3rd ed.). OTexts.
2. Tsay, R. S. (2010). *Analysis of Financial Time Series* (3rd ed.). Wiley.
3. Engle, R. F. (1982). Autoregressive conditional heteroscedasticity with estimates of the variance of United Kingdom inflation. *Econometrica*, 50(4), 987-1007.
4. Bollerslev, T. (1986). Generalized autoregressive conditional heteroskedasticity. *Journal of Econometrics*, 31(3), 307-327.
5. Nelson, D. B. (1991). Conditional heteroskedasticity in asset returns: A new approach. *Econometrica*, 59(2), 347-370.
6. Glosten, L. R., Jagannathan, R., & Runkle, D. E. (1993). On the relation between expected value and volatility of nominal excess returns. *Journal of Finance*, 48(5), 1779-1801.
7. Ghalanos, A. *rugarch: Univariate GARCH Models*. R package documentation.
8. Yahoo Finance. Historical data for `FPT.VN`, accessed through the reproducible notebook in this repository.

# Peer assessment

| Thành viên | Phần hoàn thành | Hạn chế cần hiểu khi bảo vệ | Trạng thái |
|---|---|---|---|
| Trần Thiên Lực | Data handoff, cleaning và 9 hình EDA | Yahoo Finance có thể điều chỉnh lịch sử | Hoàn thành |
| Nguyễn Đức Học | Bảy holdout models, CV và diagnostics | ARIMAX/SARIMA chưa có cùng CV coverage; residual chưa white noise | Hoàn thành |
| Lê Đặng Hoàng Anh | Bốn GARCH, diagnostics và báo cáo | Chưa có volatility backtest ngoài mẫu; GOF còn bị bác bỏ | Hoàn thành |
