---
title: "Dự báo giá và phân tích biến động cổ phiếu FPT bằng mô hình chuỗi thời gian"
subtitle: "Môn: Lập trình R cho phân tích - Nhóm 06 | Giảng viên: TS. Phan Thị Thể"
author: "Trần Thiên Lực - 24133037; Nguyễn Đức Học - 24162039; Lê Đặng Hoàng Anh - 24162006"
date: "`r format(Sys.Date(), '%d/%m/%Y')`"
output:
  word_document:
    toc: true
    toc_depth: 3
    number_sections: true
lang: vi
---

```{r setup, include=FALSE}
# Cho phép render từ project root hoặc từ thư mục report/ trong RStudio.
project_root <- if (file.exists("FPT_Stock_TimeSeries.Rproj")) "." else ".."
knitr::opts_knit$set(root.dir = normalizePath(project_root))
knitr::opts_chunk$set(echo = FALSE, warning = FALSE, message = FALSE,
                      out.width = "95%")

library(readr)
library(dplyr)
library(knitr)

# Báo lỗi sớm nếu pipeline chưa tạo đủ input cho báo cáo.
read_required_csv <- function(path) {
  if (!file.exists(path)) stop("Thiếu output bắt buộc: ", path)
  readr::read_csv(path, show_col_types = FALSE)
}
include_required_figure <- function(path) {
  if (!file.exists(path)) stop("Thiếu hình bắt buộc: ", path)
  knitr::include_graphics(normalizePath(path, winslash = "/", mustWork = TRUE),
                         rel_path = FALSE)
}
fmt_number <- function(x, digits = 2) {
  format(round(x, digits), big.mark = ",", scientific = FALSE, trim = TRUE)
}
fmt_p <- function(x) ifelse(x < 0.0001, format(x, scientific = TRUE, digits = 3),
                            format(round(x, 4), nsmall = 4))

# Đọc một lần; mọi section con dùng chung các object này.
clean_data <- read_required_csv("data/processed/fpt_clean.csv")
quality_report <- read_required_csv("output/tables/data_quality_report.csv")
data_summary <- read_required_csv("output/tables/data_summary.csv")
missing_values <- read_required_csv("output/tables/missing_values.csv")
stationarity <- read_required_csv("output/tables/stationarity_tests.csv")
price_comparison <- read_required_csv("output/tables/price_forecast_comparison.csv")
forecast_cv_raw <- read_required_csv("output/tables/forecast_cv_metrics_raw.csv")
forecast_diagnostics <- read_required_csv("output/tables/forecast_diagnostics.csv")
garch_diagnostics_long <- read_required_csv("output/tables/garch_diagnostics.csv")
volatility_comparison <- read_required_csv("output/tables/volatility_model_comparison.csv")
garch_parameters <- read_required_csv("output/tables/garch_parameters.csv")

# Các đại lượng dùng lặp lại trong abstract, chương kết quả và slide.
clean_data$date <- as.Date(clean_data$date)
analysis_start <- min(clean_data$date)
analysis_end <- max(clean_data$date)
n_observations <- nrow(clean_data)
n_returns <- sum(is.finite(clean_data$return))
quality_value <- function(check_name) quality_report$count[quality_report$check == check_name]
raw_rows <- quality_value("raw_rows")
zero_volume_removed <- quality_value("zero_volume")
ohlc_repaired <- quality_value("ohlc_rows_repaired_after_volume_filter")

best_holdout <- slice_min(price_comparison, rmse, n = 1, with_ties = FALSE)
best_cv <- price_comparison %>% filter(!is.na(cv_mean_rmse)) %>%
  slice_min(cv_mean_rmse, n = 1, with_ties = FALSE)
naive_holdout <- filter(price_comparison, model == "Naive")
holdout_gain <- naive_holdout$rmse - best_holdout$rmse
n_cv_folds <- n_distinct(forecast_cv_raw$split)
n_forecast_diagnostics_pass <- sum(forecast_diagnostics$lb_p_value >= 0.05)
return_summary <- filter(data_summary, variable == "return")
volatility_candidate <- filter(volatility_comparison, provisional_candidate)
pre_arch <- garch_diagnostics_long %>%
  filter(model == "Raw return", test == "ARCH-LM raw return")
```

# Tóm tắt {-}

Nghiên cứu xây dựng một pipeline R có thể tái lập để phân tích cổ phiếu FPT trong giai đoạn `r analysis_start` đến `r analysis_end`. Dữ liệu Yahoo Finance được kiểm tra chất lượng, trực quan hóa, kiểm định tính dừng, dùng để đánh giá bảy phương pháp dự báo giá và bốn specification GARCH. Hai bài toán được tách biệt: dự báo mức giá đóng cửa và mô hình hóa phương sai có điều kiện của log return.

Trên holdout 30 phiên, `r best_holdout$model` có RMSE thấp nhất (`r fmt_number(best_holdout$rmse)`), nhưng chỉ thấp hơn Naive `r fmt_number(holdout_gain)` đơn vị. Trong rolling-origin CV, `r best_cv$model` dẫn đầu nhóm có cùng coverage với mean RMSE `r fmt_number(best_cv$cv_mean_rmse)`. Ljung-Box bác bỏ giả thuyết white-noise residual cho tất cả fitted forecast models, nên chưa có bằng chứng mô hình phức tạp cải thiện Naive một cách ổn định. Với volatility, `r volatility_candidate$model` là ứng viên cân bằng nhờ AIC gần GJR-GARCH, core residual diagnostics đạt và Nyblom joint stability không bị bác bỏ; adjusted Pearson GOF vẫn là hạn chế.

**Từ khóa:** FPT, chuỗi thời gian, ARIMA, ETS, GARCH, volatility, R.

\newpage

```{r introduction, child='report/sections/01_introduction.md'}
```

```{r data-section, child='report/sections/02_data.md'}
```

```{r visualization-section, child='report/sections/03_visualization.md'}
```

```{r forecast-section, child='report/sections/04_modeling_arima_ets.md'}
```

```{r garch-section, child='report/sections/05_garch_results_discussion.md'}
```

```{r conclusion-section, child='report/sections/06_conclusion.md'}
```

# Phụ lục

## Cách tái lập

Từ project root, chạy một lệnh:

```r
source("R/run_all.R")
```

Entry point kiểm tra package, chạy script 01-06, ghi `output/pipeline_log.txt`, rồi render báo cáo và khung slide Word. Các package chính gồm `tidyverse`, `forecast`, `tseries`, `FinTS`, `rugarch`, `openxlsx`, `knitr` và `rmarkdown`.

## Quy tắc diễn giải kiểm định

- P-value nhỏ hơn 0,05: bác bỏ H0 ở mức 5%.
- P-value lớn hơn hoặc bằng 0,05: chưa đủ bằng chứng bác bỏ H0.
- P-value lớn không chứng minh H0 đúng hoặc model hoàn hảo.
- AIC/BIC chỉ so sánh các model dùng cùng response và sample.
- Metric holdout/CV đánh giá ngoài mẫu; AIC/BIC đánh giá relative in-sample fit.

# Đóng góp thành viên

| Thành viên | Tỷ lệ | Phạm vi đóng góp | Artifact chính |
|---|---:|---|---|
| Trần Thiên Lực (24133037) | 30% | Nguồn dữ liệu, cleaning, quality checks và EDA | Notebook, `R/01`, `R/02`, dữ liệu và hình EDA |
| Nguyễn Đức Học (24162039) | 35% | ADF, forecast framework, benchmark, rolling CV và diagnostics | `R/03`, bảng/hình forecast |
| Lê Đặng Hoàng Anh (24162006) | 35% | GARCH variants, diagnostics, comparison và tích hợp báo cáo | `R/04`-`R/06`, Word và khung slide |

# Tài liệu tham khảo

1. Hyndman, R. J., & Athanasopoulos, G. (2021). *Forecasting: Principles and Practice* (3rd ed.). OTexts.
2. Tsay, R. S. (2010). *Analysis of Financial Time Series* (3rd ed.). Wiley.
3. Engle, R. F. (1982). Autoregressive conditional heteroscedasticity with estimates of the variance of United Kingdom inflation. *Econometrica*, 50(4), 987-1007.
4. Bollerslev, T. (1986). Generalized autoregressive conditional heteroskedasticity. *Journal of Econometrics*, 31(3), 307-327.
5. Nelson, D. B. (1991). Conditional heteroskedasticity in asset returns: A new approach. *Econometrica*, 59(2), 347-370.
6. Glosten, L. R., Jagannathan, R., & Runkle, D. E. (1993). On the relation between expected value and volatility of nominal excess returns. *Journal of Finance*, 48(5), 1779-1801.
7. Ghalanos, A. *rugarch: Univariate GARCH Models*. R package documentation.
8. Yahoo Finance. Historical data for `FPT.VN`, accessed through the reproducible notebook in this repository.

# Peer assessment

| Thành viên | Phần hoàn thành | Hạn chế cần hiểu khi bảo vệ | Trạng thái |
|---|---|---|---|
| Trần Thiên Lực | Data handoff, cleaning và 9 hình EDA | Yahoo Finance có thể điều chỉnh lịch sử | Hoàn thành |
| Nguyễn Đức Học | Bảy holdout models, CV và diagnostics | ARIMAX/SARIMA chưa có cùng CV coverage; residual chưa white noise | Hoàn thành |
| Lê Đặng Hoàng Anh | Bốn GARCH, diagnostics và báo cáo | Chưa có volatility backtest ngoài mẫu; GOF còn bị bác bỏ | Hoàn thành |
